臺灣高雄地方法院民事判決　　　　　　　95年度婚字第1156號
原　　　告　甲○○
訴訟代理人　秦德進律師
　　　　　　洪世崇律師
被　　　告　丙○○
　　　　　　　　　　（現在靜和醫院燕巢分院即高雄縣燕巢鄉
上當事人間請求離婚事件，本院於民國96年7 月19日言詞辯論終
結，判決如下：
    主  文
准原告與被告離婚。
訴訟費用由被告負擔。
    事  實  及  理  由
一、原告起訴主張：(一)緣兩造於民國（下同）70年間在東宏復健
    中心，因原告擔任護士，被告曾在該中心門診及住院治療而
    相識相戀，當時原告雖知被告罹患精神分裂及幻想疾病，但
    病情尚輕，遂於71年5 月27日與被告結婚。婚後感情尚屬融
    洽，72年5 月10日長女乙○○出生後，被告偶爾會住院治療
    ，然病情逐漸加劇，84年間婆婆黃陳厲過世後，原告因需工
    作養家，以致家事乏人照料，被告即常毆打原告，原告不得
    已請派出所員警協助被告送醫。(二)被告於93年間曾至花蓮玉
    里醫院住院達二年之久，至95年4 月出院返家，原告因擔心
    受被告傷害而離家。(三)近十年來，被告病情日趨嚴重，發作
    時原告及長女乙○○常遭被告痛歐，母女二人每日提心吊膽
    ，惶惶不可終日，兩造結婚迄今，全靠原告工作維持家用，
    被告幾乎有一半時間均在醫院中度過，原告不時又須忍受被
    告精神病發作時之精神折磨與身體傷痛，痛苦萬分，系爭婚
    姻已名存實亡，爰依民法第1052條第1 項第3 款、第2 項擇
    一請求判決准與被告離婚。
二、被告則以：伊沒有虐待乙○○，伊對乙○○很好，乙○○之
    前來法院作證的證詞筆錄伊不知道是不是被別人嚇得，而且
    乙○○還年輕不懂事，伊大部分時間都跟原告住在一起，自
    從原告把伊送到花蓮玉里醫院後才沒有住在一起直到現在，
    伊現在還住在靜和醫院，不知道還要住多久，伊有問醫師，
    但沒有告訴伊，伊沒有虐待原告，原告自己做錯事情，會怕
    ，所以才這樣子對伊，伊家產現在幾乎都被原告拿光了，所
    以原告才要訴請離婚，伊不知道原告如何去申請印鑑證明，
    把房子賣了多少錢也不跟伊講，伊住院是被害的，有人要害
    伊，所以才讓伊住院，像現在這樣，醫院也沒有調查，每次
    都這樣，看一看病歷就叫伊住院，靜和醫院也是醫師跟伊聊
    醫療就叫伊要住院了等語置辯，並聲明：原告之訴駁回，訴
    訟費用由原告負擔。
三、經查：
  (一)按有民法第1052條第1 項以外之重大事由，難以維持婚姻者
    ，夫妻之一方得請求離婚，同條第2 項定有明文，此項關於
    夫妻請求裁判離婚事由之概括規定，使夫妻得據以請求裁判
    離婚之事由較富彈性，此亦係考量避免婚姻形式化而導入破
    綻主義於離婚事由中之立法。又以該項規定請求離婚，非以
    婚姻已發生難以維持之重大事由為已足，為符公平原則，同
    條第2 項但書復規定，難以維持婚姻之重大事由應由夫妻之
    一方負責者，僅他方得請求離婚。故如夫妻間已發生難以維
    持婚姻之重大事由，而夫妻雙方就該重大事由均需負責，若
    有責程度相同時，雙方均得請求離婚；若有責程度不同時，
    即應比較衡量雙方之有責程度，僅責任較輕之一方，得向責
    任較重之一方請求離婚。
  (二)原告主張上情，業據其提出(1)被告之身心障礙手冊，顯示
    被告在95年2 月24日鑑定係中度精神障礙；(2)戶籍謄本；(3)
    行政院衛生署玉里醫院被告出院病歷摘要記載：被告係93年
    3 月1 日因殘餘型精神分裂症入院至95年4 月21日仍經診斷
    為「殘餘型精神分裂症」，然因被告情緒穩定，且可自理日
    常生活作息及精神症狀較趨緩解，醫師會診後准予出院返家
    ，並囑其按時服藥及就近醫療院所定期就診而出院之情（見
    本院卷第5 頁至第7 頁、第43頁至第81頁）；經高雄縣政
    府95年10月14日府社障字第0950232475號函附被告身心障礙
    鑑定資料，其中鑑定結果需要輔導或安置建議事項係勾選「
    需要醫療」之情（見本院卷第13頁至第21頁）；復經高雄
    市立凱旋醫院95年10月17日高市凱醫成字第0950005802號函
    覆本院稱「個案丙○○於民國92年12月18日至民國93年3 月
    1 日在本院住院，此後未再有本院之治療紀錄」等詞（見本
    院卷第24頁），並函附被告住院病歷資料，其中被告出院病
    歷摘要記載被告入院經診斷為「精神分裂症、酒精濫用」；
    出院診斷為「精神分裂症」，出院原因係「轉院」之情；
    再經財團法人長庚紀念醫院95年11月17日（95）長庚院高字
    第5B1080號函覆本院稱：「二、黃君（指被告）已於95年11
    月7 日轉至高雄縣燕巢鄉靜和醫院住院治療中，目前已不在
    本院治療。三、黃君於95年10月8 日至95年11月7 日於本院
    精神科住院，診斷為『精神分裂症、妄想症』，有明顯之聽
    幻覺、被害妄想、關係妄想、思考鬆散等症狀，其現實判斷
    力於剛住院時已達嚴重受損。四、黃君於19歲時即出現前述
    精神症狀。當時於高雄市凱旋醫院住院及門診治療，故19歲
    至51歲期間是否已達喪失意思能力之程度，仍需更多資料佐
    證，若要將其精神狀況推論至是否終身（或暫時）喪失意思
    能力時，需進一步精神鑑定為宜，建議委請黃君目前住院的
    靜和醫院或請凱旋醫院提供病歷鑑定」等詞（見本院卷第82
    頁）；又經靜和醫院燕巢分院(1)先以95年12月18日靜醫分
    （景）字第950291號函覆本院稱：「一、病患丙○○經診斷
    為慢性妄想型精神分裂症，因病識感不佳、服藥順從性差、
    精神症狀復發惡化有幻聽、妄想等症狀，出現干擾行為，故
    於民國九十五年十一月七日安排住院治療。二、黃某入院治
    療後，精神症狀較穩定，但仍殘存部分精神症狀，致其判斷
    力、現實感不佳。」等詞（見本院卷第85頁至第117 頁）；
    (2)復以96年6 月1 日靜醫分（景）字第96000118號函覆本院
    稱；「一、黃君為53歲之已婚男性，經診斷為慢性妄想型精
    神分裂症已30餘年，於民國95年11月7 日入住本院精神科病
    房，目前仍繼續接受住院治療中。二、以黃君目前精神狀態
    應能獨自到庭應訊，且依其目前情況，應可瞭解訴訟，並委
    任代理人進行訴訟」等詞（見本院卷第130 頁）：末經證
    人即兩造所生之女乙○○到庭證稱：「（問：你最近一次看
    到被告是何時？）兩年前。從我父親被送到花蓮玉里醫院，
    我就沒有見過他。因為我自己在大陸工作，約三、四個月回
    來一次，每次待十天左右，所以我對我父親的情形，都是聽
    原告和我說的。（問：在你去大陸工作之前，兩造有無同住
    ？）我去大陸工作已經有三年了，在我去大陸前，爸爸、媽
    媽是有同住，但兩造很少說話，互動不多，但有睡同一個房
    間。（問：被告的精神病是如何發病的？）從我有記憶以來
    ，爸爸就沒有在工作，精神狀況時好時壞，爸爸一發病，就
    會摔東西、打人，然後就被送醫。這種情形一直重覆。我記
    得爸爸還拿菜刀要砍我們很多次，我和媽媽一看到爸爸拿菜
    刀就趕快跑。爸爸也曾經把媽媽打到流血，還踹過媽媽，嚴
    重到沒有辦法工作。（問：這樣情形，持續幾年？）從小到
    大都是這樣，我現在已經二十三歲了。我沒有安全感，晚上
    睡覺都會害怕，我也差點成為自閉兒，是後來工作比較好了
    。母親的情形也是。（問：你爸爸有其他親人嗎？）有，但
    他們都不理，要我們自己處理。（問：如果你爸爸媽媽離婚
    ，你父親有人照顧嗎？）我會照顧他，也許會送父親去療養
    院。」等語（見本院卷第32頁至第33頁）。綜合以上事證
    ，被告係自19歲以來即患有妄想型精神分裂症，最近病情則
    係(1)自92年12月18日至民國93年3 月1 日在高雄市凱旋醫院
    住院治療後，(2)自93年3 月1 起轉院至行政院衛生署玉里醫
    院繼續住院治療至95年4 月21日，因被告情緒穩定，且可自
    理日常生活作息及精神症狀較趨緩解，醫師會診後准予出院
    返家；(3)然嗣於95年10月8 日再因明顯之聽幻覺、被害妄想
    、關係幻想、思考鬆散等症狀而在財團法人長庚紀念醫院住
    院治療至95年11月7 日轉院；(4)至靜和醫院燕巢分院住院治
    療迄今，亦即自92年12月18日至今，兩造共同生活僅有95年
    4 月21日至95年10月8 日之近半年期間，再因被告病識感不
    佳、服藥順從性差，在被告返家後，其精神症狀復發而更加
    惡化，有幻聽、妄想症狀，更出現干擾行為而令被告再入院
    治療迄今，且以被告上開病程觀之，被告所患精神疾病經住
    院治療後均可發揮適當改善作用，是原告稱與被告相識時尚
    不知被告精神症狀嚴重至此，堪予採信，再以被告所患上開
    精神疾病之病史、症狀及治療過程，被告辯稱原告所稱不實
    ，係受他人所害始住院，證人乙○○前揭證詞係受他人所為
    等詞，不僅未舉證以實其說，亦受其病情影響，是綜合以上
    ，堪認原告主張為真實。
  (三)準此，系爭婚姻因被告罹患精神疾病日趨嚴重而需長期住院
    治療而生破綻，在最近5 年內兩造僅共同生活約半年期間，
    此共同生活期間再因被告被告病識感不佳、服藥順從性差而
    惡化其精神疾病而使被告又入院治療迄今，是兩造感情基礎
    因被告長期住院而無法共同生活已漸漸消耗，且因被告住院
    前之精神疾病發作所承受之痛苦及被告於95年4 月21日至95
    年10月8 日出院返家期間又再惡化其精神疾病而使系爭破綻
    逐漸擴大，足使原告無法信任且無懼地等待被告出院返家共
    同生活，是以任何人同處原告在婚姻關係之感情基礎逐漸喪
    失又有擔憂被告精神疾病惡化陰影之處境，均已喪失維持婚
    姻之意願，故兩造之婚姻顯已生破綻而無回復之希望。從而
    ，原告依民法第1052條第2 項規定，請求准原告與被告離婚
    ，依前開所述，自屬有據，應予准許。原告另主張之民法第
    1052條第1 項第3 款之離婚事由，即無審究之必要，附此敘
    明。
五、訴訟費用負擔之裁判依據：本件原告之訴有理由，應依民事
    訴訟法第78條定之。
中　　華　　民　　國　　96　　年　　8 　　月　　9 　　日
                  家事法庭法　官　楊智守
上為正本係照原本作成
如不服本判決，應於判決送達後20日內向本院提出上訴狀並表明
上訴理由，如於本判決宣示後送達前提起上訴者，應判決送達後
10日內補提上訴理由書（須附繕本）。
中　　華　　民　　國　　96　　年　　8 　　月　　9 　　日
                          書記官　蘇  豫
